臺灣臺南地方法院刑事判決　　　　　　　96年度訴字第1200號
公　訴　人　臺灣臺南地方法院檢察署檢察官
被　　　告　丙○○
上列被告因違反稅捐稽徵法等案件，經檢察官聲請簡易判決處刑
（96年度偵字3222號），本院受理後（96年度簡字第1741號），
認為不宜以簡易判決處刑，改依通常程序審理，嗣被告於本院準
備程序中就被訴事實為有罪之陳述，經合議庭裁定由受命法官獨
任行簡式審判程序，並判決如下：
    主  文
丙○○商業負責人為納稅義務人，以不正當方法逃漏稅捐，處拘
役伍拾日，如易科罰金，以銀元佰元即新台幣玖佰元折算壹日
，減為拘役貳拾伍日，如易科罰金，以銀元佰元即新台幣玖佰
元折算壹日；又共同行使從事業務之人明知為不實之事項，而登
載於其業務上作成之文書，足以生損害於公眾及他人，處拘役伍
拾日，如易科罰金，以銀元佰元即新台幣玖佰元折算壹日，減
為拘役貳拾伍日，如易科罰金，以銀元佰元即新台幣玖佰元折
算壹日。應執行拘役肆拾捌日，如易科罰金，以銀元佰元即新
台幣玖佰元折算壹日。
    事實及理由
一、按除簡式審判程序、簡易程序及刑事訴訟法第三百七十六條
    第一款、第二款所列之罪之案件外，第一審應行合議審判；
    次按除被告所犯為死刑、無期徒刑、最輕本刑為三年以上有
    期徒刑之罪或高等法院管轄第一審案件者外，於法院行準備
    程序進行中，被告先就被訴事實為有罪之陳述時，審判長得
    告知被告簡式審判程序之旨，並聽取當事人、代理人、辯護
    人及輔佐人之意見後，裁定進行簡式審判程序，刑事訴訟法
    第273條之1第1項及284條之1分別定有明文。本件被告丙○○被訴違反稅捐稽徵法等罪，乃除死刑、無期徒刑、最輕本
    刑為三年以上有期徒刑以外之罪，亦為刑事訴訟法第376條
    第2款之罪之案件，其於本院準備程序中就被訴事實為有罪
    之陳述，經告知簡式審判程序之旨，並聽取公訴人、被告之
    意見後，本院認為適宜進行簡式審判程序，依刑事訴訟法第
    273條之2、第159條第2項之規定，不適用傳聞法則有關限制
    證據能力之相關規定；並得依同法第310條之2準用第454 條
    之規定製作略式判決書（僅記載「證據名稱」），合先敘明
    。
二、本件犯罪事實：丙○○前於82年間，因肅清煙毒條例案件，
    經台灣高等法院台南分院判處有期徒刑15年確定，於89年1
    月20日因縮短刑期假釋出監，於96年6月17日縮刑期滿。其
    於假釋期間，擔任設在臺南市○○區○○街222巷73號「河
    邊春夢小吃店」納稅義務人之獨資出資人，為商業登記法規
    定之商業負責人，負有製作各類所得扣繳暨免扣繳憑單及營
    利事業所得稅結算申報書之附隨業務，即為從事業務之人。
    其明知丁○○於93年在該店工作支薪僅新台幣（下同）六萬
    元，竟於94年間與該店經理甲○○，基於行使業務上登載不
    實文書之犯意聯絡，由甲○○提供不實之薪資資料，委由不
    知情之會計人員乙○○，將丁○○93年度在該店工作支領薪
    資浮報為19萬2千元之不實事項，登載於丙○○業務上作成
    之該年度各類所得扣繳暨免扣繳憑單及營利事業所得稅結算
    申報書等文書上，並持向財政部臺灣省南區國稅局行使，使
    「河邊春夢小吃店」之營業成本增加，營利所得減少，以此
    不正當方法逃漏93年度部分營利事業所得稅款，足以生損害
    於丁○○及稅捐機關對於稅捐稽徵之正確性。嗣因國稅局據
    其申報之上開不實事項，製作丁○○「綜合所得稅核定通知
    書」，並向丁○○追徵薪資稅款1萬7464元，丁○○不堪受
    損，向財政部台灣省南區國稅局岡山稽徵所提出檢舉，經該
    局移請臺灣臺南地方法院檢察署檢察官偵查，始查獲上情。
三、前開犯罪事實，業據被告丙○○於偵查及本院審理中自白不
    諱，核與證人丁○○、甲○○、乙○○於本院調查及審理中
    證述情節相符。此外，並有各類所得扣繳暨免扣繳憑單（所
    得人丁○○）、財政部台灣省南區國稅局綜合所得稅核定通
    知書（93年度未申報核定）、財政部台灣省南區國稅局93年
    度綜合所得稅各類所得資料清單各一份、93年度營利事業所
    得稅結算申報書及核定通知書各一份等在卷可資佐證，事證
    明確，被告犯行堪予認定，自應依法論科。
四、查被告為納稅義務人「河邊春夢小吃店」之獨資出資人，即
    為商業登記法所稱之商業負責人，納稅義務人「河邊春夢小
    吃店」虛列薪資藉以逃漏營利事業所得稅，依稅捐稽徵法第
    47 條第3款之規定，應轉嫁於被告，由被告代負同法第41條
    以不正當方法逃漏稅捐刑責，屬於「代罰」之性質，故核被
    告此部分所為，係犯稅捐稽徵法第47條第3款、第41條之商
    業負責人為納稅義務人，以不正當方法逃漏稅捐罪；另被告
    係納稅義務人「河邊春夢小吃店」之負責人，於業務上作成
    之該小吃店93年度各類所得扣繳暨免扣繳憑單及營利事業所
    得稅結算申報書等文書上，虛列登載丁○○93年度所得薪資
    之不實事項，並持向稅捐機關申報營利事業所得稅，自足以
    生損害於丁○○及稅捐機關稅捐稽徵之正確性，故核被告此
    部分所為，係犯刑法第216條、第215五條之行使業務上登載
    不實文書罪。被告所犯業務上登載不實文書之低度行為，應
    為行使之高度行為所吸收，不另論罪。又被告基於同一犯意
    ，將丁○○於93年間領取上開薪資所得之不實事項，接續登
    載於其業務上作成之各類所得暨免扣繳憑單及營利事業所得
    稅結算申報書等文書，為接續犯，屬單純一罪。被告與證人
    即該店經理甲○○就上開行使業務上登載不實罪，有犯意聯
    絡、行為分擔，應論以共同正犯（註: 至被告所犯上開逃漏
    稅捐罪部分，因屬代納稅義務人「河邊春夢小吃店」受罰之
    性質，被告個人並非本件逃漏稅捐之納稅義務人，當無所謂
    與他人有逃漏稅捐之犯意聯絡及行為分擔之可言，併此敘明
    ）。被告與甲○○利用不知情之會計人員乙○○填製不實之
    各類所得扣繳暨免扣繳憑單及營利事業所得稅結算申報書，
    為間接正犯。被告所犯上開逃漏稅捐及行使業務上登載不實
    文書二罪間，犯意各別，行為互異，應予分論併罰。（註:
    公訴人雖認被告所犯上開二罪間，有方法、結果之牽連關係
    ，惟按公司為法人，公司負責人為自然人，二者在法律上並
    非同一人格主體，公司負責人為公司之代表，其為公司所為
    行為，應由公司負責。故公司負責人為公司以詐術或不正當
    方法逃漏稅捐，因納稅義務人為公司，其所觸犯稅捐稽徵法
    第41條罪之犯罪或受罰主體，仍為公司，而非公司負責人，
    僅因公司於事實上無從擔負自由刑之責任，基於刑事政策上
    之考量，同法第47條第1款將納稅義務人之公司應處徒刑之
    規定轉嫁於公司負責人，是公司負責人依該條款而適用徒刑
    之處罰，乃屬代罰之性質，並非因其本身之犯罪而負行為責
    任。而刑法上所謂牽連犯，必須同一人犯一罪而其方法或結
    果行為另犯他罪名，始克相當，亦即必須同一犯罪主體之二
    個以上犯罪行為間，具有目的與方法、或目的與結果之關係
    ，始得從一重處罰。公司負責人為納稅義務人之公司以詐術
    或不正當方法逃漏稅捐，既非稅捐稽徵法第41條之犯罪或受
    罰主體，僅依同法第47條第1款之規定，代替公司受徒刑之
    處罰，自與其本身為犯罪主體所犯其他罪名【如刑法上之行
    使業務不實文書罪】間，不具牽連犯關係【最高法院八十九
    年度台非字第六五號判決參照】。故被告所犯行使業務登載
    不實罪及逃漏稅捐罪間，並無方法、目的之牽連關係，應予
    分論併罰，公訴人認被告所犯業務登載不實文書罪及逃漏稅
    捐等罪間，有方法結果之牽連關係，容有誤解，附此敘明）
    。
五、爰審酌被告前有妨害自由、肅清煙毒條例等前科紀錄，素行
    欠佳，其為貪圖不法利益使所營事業逃漏稅捐而犯上罪，惟
    虛報人數僅有一人，且登載不實金額及該店逃漏稅捐數額匪
    鉅，犯後坦承犯行並與被害人達成和解，賠償其損失等一切
    情狀，量處如主文所示之刑，並諭知易科罰金之折算標準。
    另被告犯罪行為發生在96年4月24日前，其所犯罪名及宣告
    刑，悉合於中華民國96年罪犯減刑條例減刑要件，爰減其刑
    ，併諭知易科罰金之折算標準及定其應執行之刑。
六、關於刑法修正後法條適用之比較：查被告行為後，刑法部分
    條文業於94年2月2日公布修正，於95年7月1日生效實施。修
    正前刑法第2條第1項規定：「行為後法律有變更者，適用裁
    判時之法律，但裁判前之法律有利於行為人者，適用最有利
    於行為人之法律」，係採從新從輕主義；而修正後刑法第2
    條第1項則規定：「行為後法律有變更者，適用行為時之法
    律，但行為後之法律有利於行為人者，適用最有利於行為人
    之法律」，則採從舊從輕主義。此項規定，係規範行為後法
    律變更所生新舊法律比較適用之準據法，故法院於裁判時若
    已在新法修正施行以後，且新舊法之內容已有實質上變更，
    而發生有利或不利於行為人之情形者（例如刑罰之輕重不同
    ，或犯罪構成要件之寬嚴有別等），自應依修正後之刑法第
    2 條第1項之規定，比較新舊法律適用（最高法院95年5月23
    日95年第8次刑事庭會議決議參照）。惟刑法條文雖經修正
    ，但若僅屬單純之文字修飾，或將實務見解或法理明文化，
    而不涉及刑罰之輕重、構成要件之變更，或其他有利、不利
    於行為人之情形者，即無庸依刑法第2條第1項之規定比較新
    舊法，而應依一般法律適用原則，適用「裁判時法」處斷，
    亦有最高法院95年11月7日第21次刑事庭會議決議可供參照
    。茲就新舊刑法之內容有實質變更且與本案相關之共同正犯
    與易科罰金折算標準之法條適用比較說明如下:
  (一)關於共同正犯之法條適用：茲查被告行為後，刑法第28 條
    關於共犯規定業經修正為：「二人以上共同實行犯罪之行為
    者，皆為正犯」；而被告行為時之修正前刑法第28條共犯規
    定為：「二人以上共同實施犯罪之行為者，皆為正犯。」。
    比較修正前後之條文，修正前之「實施」之概念，包含陰謀
    、預備、著手及實行等階段之行為；經修正為共同實行犯罪
    行為始成立共同正犯，是修正後刑法所規定共同正犯之範圍
    縮小，排除陰謀犯、預備犯之共同正犯。然修正前後刑法就
    共同正犯之規定固有修正，但對本件被告與證人甲○○基於
    犯意聯絡共同實行犯罪而言，不論適用修正前後刑法，均構
    成共同正犯，上述刑法第28條之修正內容，並未產生「較有
    利於被告」之情形，依上開之見解，並無適用修正後刑法第
    2 條第1項之規定為比較新舊法適用之必要，自應依刑法第2
    條第1項前段之規定，適用行為時之舊法。
  (二)關於易科罰金之折算標準: 被告行為後，刑法第41條第1項
    前段易科罰金之規定業已修正變更為：「犯最重本刑為五年
    以下有期徒刑以下之刑之罪，而受六個月以下有期徒刑或拘
    役之宣告者，得以新臺幣一千元、二千元或三千元折算一日
    ，易科罰金。」但依據修正前刑法及廢止前罰金罰鍰提高標
    準條例第2條前段（現已廢止）規定，被告行為時易科罰金
    折算標準，係以銀元一百元即新臺幣三百元以上、銀元三百
    元即新臺幣九百元以下折算一日，比較修正前後之易科罰金
    折算標準，當以修正前之規定較有利於被告，故經綜合比較
    ，應依刑法第2條第1項前段，依修正前刑法第41條第1項前
    段及廢止前罰金罰鍰提高標準條例第2條前段規定，諭知其
    易科罰金之折算。
七、至公訴意旨雖另論: 被告向財政部臺灣省南區國稅局申報上
    開營利事業所得稅，致該局相關承辦公務員，將丁○○於93
    年度在「河邊春夢小吃部」共領有19萬2000萬元薪資之不實
    事項，登載於職務上所掌「綜合所得稅核定通知書」內，因
    認被告另涉犯刑法第 214條使公務員登載不實罪云云。惟按
    該罪須一經他人之申報，公務員即有登載之義務，並依其所
    為不實之申報予以登載，始能成立。若其所為申報，公務員
    尚須為實質上審查，以判斷其真實與否，始得為一定之記載
    者，即無從成立該罪，此有最高法院76年度台上字第3570號
    判決可資參照。查本件被告申報上開各類所得扣繳暨免扣繳
    憑單及營利事業所得稅等相關稅款金額多寡，尚須經稅捐稽
    徵機關審核始能認定，蓋稅捐稽徵機關對被告所申報上開稅
    額，依稅捐稽徵法規定，本有調查審核之權，並非徒憑被告
    申報之資料即記載於稅捐稽徵資料上而核定其稅額，是被告
    不實之申報稅捐行為，除成立前開逃漏稅捐、行使業務上登
    載罪外，尚難另行成立刑法第214條使公務員登載不實罪，
    惟公訴意旨認此部犯行與前開論罪事實，有方法、結果牽連
    犯之裁判上一罪關係，故不另為無罪之諭知，併此敘明。
八、據上論斷，應依刑事訴訟法第452條、第273條之1第1項、第
    299 條第1項前段、第310條之2、第454條，稅捐稽徵法第41
    條、第47條第3款，刑法第2條第1項前段、第11條前段、第
    215條、第216條、第51條第5款，修正前刑法第28條、第41
    條第1項前段，廢止前罰金罰鍰提高標準條例第2條，刑法施
    行法第1條之1，中華民國96年罪犯減刑條例第2條第1項第3
    款、第7條、第10條第1項，判決如主文。
本案經檢察官蔡佩如到庭執行職務
中　　華　　民　　國　　96　　年　　10　　月　　31　　日
             　　 刑事第九庭    法　官　賴純慧
以上正本證明與原本無異
如不服本判決應於收受本判決後10日內向本院提出上訴書狀，並
應敘述具體理由。如未敘述上訴理由者，應於上訴期間屆滿後20
日內向本院補提理由書狀（均須按他造當事人之人數附繕本）「
切勿逕送上級法院」。
            　　　　　　　　　　書記官　方秀貞
中　　華　　民　　國　　96　　年　　10　　月　　31　　日
附錄法條：
稅捐稽徵法第41條
納稅義務人以詐術或其他不正當方法逃漏稅捐者，處五年以下有
期徒刑、拘役或科或併科新台幣60000元以下罰金。
稅捐稽徵法第47條
本法關於納稅義務人、扣繳義務人及代徵人應處徒刑之規定，於
左列之人適用之：
一  公司法規定之公司負責人。
二  民法或其他法律規定對外代表法人之董事或理事。
三  商業登記法規定之商業負責人。
四  其他非法人團體之代表人或管理人。
刑法第215條
從事業務之人，明知為不實之事項，而登載於其業務上作成之文
書，足以生損害於公眾或他人者，處三年以下有期徒刑、拘役或
五百元以下罰金。
刑法第216條
行使第210條至第215條之文書者，依偽造、變造文書或登載不實
事項或使登載不實事項之規定處斷。
